【裁判字號】    92,上易,752
【裁判日期】    920625
【裁判案由】    偽造文書等
【裁判全文】
臺灣高等法院臺中分院刑事判決                    九十二年度上易字第七五二號
    上  訴  人  臺灣臺中地方法院檢察署檢察官
    被      告  乙○○
右上訴人因被告偽造文書等案件，不服臺灣臺中地方法院九十二年度易字第二三一七
號中華民國九十二年三月十日第一審判決（起訴案號：臺灣臺中地方法院檢察署九十
年度偵字第一八一五二號），提起上訴，本院判決如左：
    主      文
原判決關於被告違反建築法部分撤銷。
乙○○違反建築物非經領得變更使用執照不得變更其使用之規定，經勒令停止使用，
未經許可擅自使用，經制止不從，處有期徒刑參月，如易科罰金以佰元折算壹日。
其餘上訴駁回。
    事      實
一、乙○○為設於臺中市○區○○路一三四號一、二樓經營「柔柔茶坊」之實際負責
    人，明知建築物非經領得變更使用執照不得變更使用，又建築物經主管機關依建
    築法規定命令停止使用者，非經許可不得擅自使用，竟自民國八十六年底起，擅
    自將原係供住宅區使用之上開建築物，違規變更用途作為咖啡、茶室場所營業使
    用，經主管機關台中市政府工務局於八十八年七月二日查獲，並勒令停止使用，
    嗣於同年七月八日再為台中市政府工務局查獲違規使用，並經制止使用，竟仍不
    從，而於同年七月二十九日再為台中市政府工務局查獲，發現乙○○經制止不從
    ，仍違規使用。
二、案經台中市政府函送台灣台中地方法院檢察署檢察官偵查起訴。
    理      由
一、訊據被告乙○○矢口否認有右揭犯行，並辯稱：伊並非柔柔茶坊實際負責人，柔
    柔茶坊之前身為伊所經營之夢佳人理容院，伊在八十七年十月間，頂給陳龍泰經
    營後才改名為柔柔茶坊，甲○○並不是伊叫他去當人頭的，伊並不認識甲○○，
    也沒有給付甲○○人頭費用云云。
  (一)本件柔柔茶坊之稅籍資料負責人登記為甲○○，台中市政府工務局將本案移送偵
    辦後，證人甲○○經檢察官通緝到案後向檢察官供稱：八十八年過年前曾姓老闆
    僱請伊在那邊泡茶，並充當柔柔茶坊人頭負責人，每月代價一萬元，伊共計領二
    次，伊於八十八年三、四月就離開等語（見偵緝卷第十六頁）；嗣檢察官指揮警
    方追查實際負責人，證人甲○○於警方借訊時供稱：「因我曾在另家理髮廳做經
    理而結識柔柔茶坊負責人詹董，年約五十幾歲----當時詹董向我遊說要我充當柔
    柔茶坊負責人，並允諾每月支付我新台幣一萬元人頭費，我便將身分證影本交由
    詹董處理，並於當月取得人頭費用一萬元，我從事（充當）柔柔茶坊負責人到八
    八年二月底結束，我共拿了肆個月計四萬元人頭費用。（問：當時妳為什麼不再
    充當柔柔茶坊負責人？）因我另外充當台中市○○路浪情海休閒理容中心負責人
    ，並於八十七年十一月份為警查獲涉嫌妨害風化，我因害怕再被查獲就於八十八
    年二月（農曆年過完時）向詹董表明不想再充當柔柔茶坊負責人，並於次月時就
    沒再向詹董收取人頭費（八十八年三月起）。----（問：你何以充當柔柔茶坊負
    責人又充當浪情海休閒理容中心負責人？）當時是因丙○○向柔柔茶坊實際負責
    人詹董以新台幣八十萬元頂讓台中市○○路浪情海休閒理容中心經營，而我也認
    識丙○○，廖女就找我到辦公室商談，是否能充當該店老闆，並提出每月支付我
    新台幣一萬二千元人頭費，我才答應充當人頭。（問：廖女是何時向詹董頂讓浪
    情海休閒中心經營？視於何時要你充當人頭？）廖女是八十七年十月份向詹董以
    八十萬元頂讓經營浪情海休閒理容中心----」等語（見偵緝卷第三八頁），本院
    審之證人甲○○上開供述充當柔柔茶坊人頭負責人之情節甚詳，且其另供述因丙○○向「詹董」頂讓浪情海休閒理容中心，故又經丙○○委託而充當浪情海休閒
    理容中心人頭負責人並經警方查獲妨害風化案件等情，核與證人丙○○於偵查中
    所證述情節相符，（見偵緝卷第六五頁），而被告於本院亦坦承浪情海休閒理容
    中心之前身為鼓浪姨理容院確實係由伊同居人陳俞利經營，不過外界都說是伊經
    營，嗣後頂讓給丙○○並改名為浪情海休閒理容中心等情（見本院卷第四三頁）
    ，更足徵證人甲○○所供情節並無虛詞且對上開頂讓情形知之甚詳，本院再審酌
    「曾董」、「詹董」兩者台語發音類似，故證人甲○○於上開筆錄記載雖係紀錄
    「詹董」，然並無礙於其指認被告指示其充當柔柔茶坊人頭負責人之真實性，且
    證人甲○○既然曾經向曾董領取人頭費，更無錯誤指認之虞，故證人甲○○指認
    被告為柔柔茶坊實際負責人，並要求其充當人頭負責人應堪認定。
  (二)另被告於原審及本院雖辯稱：八十七年間即將柔柔茶坊頂讓給陳龍泰經營云云，
    而證人陳龍泰也到庭附合其詞，惟查：(1)被告於原審供稱：「以前我是經營理容
    店，後來陳龍泰說沒有工作，他就下去裝潢、經營，並且改名為柔柔。我是八十
    七年十月的時候，就由陳龍泰經營，後來我才與他簽契約書」等語（見原審卷第
    三九頁），於本院供稱：「柔柔茶坊以前叫夢佳人理容院，是頂讓給陳龍泰才改
    名為柔柔茶坊」等語（見本院卷第二五頁）；而證人陳龍泰證稱：「我是有向被
    告頂下他的店，我頂店時店名就是柔柔茶坊。----我是在八十七年的年底就頂店
    ，大約是八十七年十月間，我與被告之間有寫頂讓書。甲○○是別間的店介紹來
    給我當人頭的。----甲○○並不是乙○○找來當人頭的。後來我才知道甲○○做
    了很多家的人頭，我頂店之後，每個月我都付五萬元給乙○○----被告綽號曾董
    ，時常出入這種場所，可能是甲○○誤會了」等語（見原審卷第五三、五四頁）
    ，本院揆之被告與證人陳龍泰證詞：證人陳龍泰對於柔柔茶坊前身為夢佳人理
    容院一節均不知情，顯見證人陳龍泰對於柔柔茶坊之經營並不熟悉，顯係臨訟為
    被告找來做證。被告供稱證人陳龍泰當時沒有工作才頂店，然一般商店頂店者
    係希望將商店頂讓換取對價，而本案證人陳龍泰於頂讓時沒工作，無法支付頂讓
    對價，顯有違商場交易常情。(2)另被告於偵查中提出八十八年五月二十日之「承
    租契約書」給檢察官，上面記載「----柔柔茶坊「『承租』與陳龍泰先生經營，
    此經營期間如有違法犯紀本人概不負責。承租人應自行承擔一切後果。唯恐口無
    憑，特立此書」等文字，並由承租人陳龍泰單方簽名，此有上開承租契約書一紙
    附卷可稽（見偵一八一五二號卷第二五頁），本院審之上開「承租契約書」內容
    記載係以「出租人」口氣所書寫內容，而由「承租人」單方簽名，顯係由被告單
    方製作後，交由證人陳龍泰所簽寫甚明，再審之上開承租契約書所載明係出租而
    非頂讓，且又於被告所供八十七年十月份頂讓後時隔七月餘始出具，顯然均係臨
    訟勾串製作之文書，不足採信。(3)證人甲○○於偵查中證稱：「（問：工務局複
    查時有一陳龍泰簽名那人是誰？）不曉得，我二月後就沒再做人頭。」等語（見
    偵緝卷第五一頁），足見證人甲○○根本不認識陳龍泰，故被告辯稱證人甲○○
    係證人陳龍泰所尋找之人頭，顯不足採信。(4)被告供稱係於八十七年十月間頂店
    ，並由證人陳龍泰找證人甲○○當人頭云云惟依台中市稅捐稽徵處之課稅商號資
    料，柔柔茶坊係於八十七年十二月一日設立登記稅籍，負責人登記為甲○○，然
    證人甲○○確實不認識證人陳龍泰，而由被告找其當人頭等情已如前述，則被告
    如何能於頂讓後，又於同年十二月一日設立登記稅籍時找證人甲○○當人頭負責
    人？更足證被告所供已將柔柔茶坊頂讓給證人陳龍泰一節，顯屬虛偽，不足採信
    。(5)又台中市政府工務局人員至現場查稽時，雖由證人陳龍泰在場簽名，然本院
    衡諸常情，上開茶坊經營負責人未必親自在場，經常另雇用人員在場執行業務，
    故上開查核紀錄由證人陳龍泰在場簽名一節，不足推認證人陳龍泰即為實際負責
    人。綜前所述，被告於本案發生時確實為柔柔茶坊負責人應堪認定。
  (三)末查被告於本院坦承上開建物於八十六年底經營夢佳人理容院，於八十七年十月
    間改名為柔柔茶坊，直至為台中市政府工務局查獲為止等情（見本院卷第五一頁
    ），故上開建物違規作為營業使用之事實應堪認定。又上開建物違規使用，經主
    管機關台中市政府工務局於八十八年七月二日查獲，並勒令停止使用，於同年七
    月八日再度獲違規使用，並經制止被告違規使用，被告竟仍不從，而於同年七月
    二十九日又為台中市政府工務局查獲違規使用等情，亦有台中市政府函所列違規
    事實之記載足憑，復有台中市建築物公共安全之構造及設備檢查紀錄表、勒令停
    止使用公函、台中市政府簽稿會核單影本一份在卷可資佐證，從而被告上開違反
    建築法之犯行，應堪認定。
二、核被告所為，係違反建築法第九十四條之罪。原審就被告違反建築法部分疏未詳
    查，未仔細比對證人甲○○指認之可信性，亦未審酌證人甲○○證稱並不認識陳
    龍泰一節，另未詳查被告與證人陳龍泰供述頂讓情節互不相符且有違常情，遽為
    被告無罪之諭知，顯有未洽。檢察官上訴意旨就此部分指摘原判決不當，為有理
    由，本院自應將原判決此部分撤銷改判。爰審酌被告犯罪之動機、目的、所生之
    危害，犯後仍飾詞諉責勾串證人等一切情狀，量處如主文所示之刑，並諭知易科
    罰金之折算標準。按刑法第四十一條業於九十年一月十日修正公布，同年月十二
    日生效，修正後刑法第四十一條第一項前段規定「犯最重本刑為五年以下有期徒
    刑以下之刑之罪，而受六個月以下有期徒刑或拘役之宣告，因身體、教育、職業
    、家庭之關係或其他正當事由，執行顯有困難者，得以一元以上三元以下折算一
    日，易科罰金。」，與修正前刑法第四十一條規定「犯最重本刑為三年以下有期
    徒刑以下之刑之罪，而受六個月以下有期徒刑或拘役之宣告，因身體、教育、職
    業、家庭之關係，執行顯有困難者，得以一元以上三元以下折算一日，易科罰金
    。」不同。比較新舊法結果，新法就被告得予易科罰金之規定，既無較舊法為不
    利之情形，是依刑法第二條第一項前段之規定，自應適用裁判時之法律即修正後
    刑法第四十一條第一項前段之規定併此敘明。
三、公訴意旨另以：被告乙○○於民國八十六年間起即在臺中市○區○○路一三四號
    一、二樓經營「柔柔茶坊」，明知甲○○並非負責人，竟與職業「人頭」甲○○
    （業經起訴）勾串，以每月新臺幣（下同）一萬元之代價，於八十七年十二月一
    日向主管機關臺中市政府登記甲○○為「柔柔茶坊」之負責人，使主管機關之公
    務員登載於公務上所掌之公文書，足以生損害於商業登記管理之正確性，因認被
    告另涉有刑法第二百十四條之使公務員登載不實罪等語。經查：
  (一)按刑法第二百十四條所謂使公務員登載不實事項於公文書罪，須一經他人之聲明
    或申報，公務員即有登載之義務，並依其所為之聲明或申報予以登載，而屬不實
    之事項者，始足構成，若其所為聲明或申報，公務員尚須為實質之審查，以判斷
    其真實與否，始得為一定之記載者，即非本罪所稱之使公務員登載不實 (最高法
    院七十三年台上字第一七一０號判例意旨參照)。
  (二)被告雖為「柔柔茶坊」實際負責人，並以證人甲○○充當人頭負責人向台中市稅
    捐稽徵處辦理營利事業設籍課稅登記事宜等情，業如前述，並有台中市政府簽稿
    會核單影本一紙在卷足憑。惟查：營利事業之設立、或合併受讓後，另立或存續
    時，除依其他有關法令註冊登記外，均應於開始營業前，依規定格式，將名稱、
    地址、負責人、業務種類、資本額、股東、合夥人或資本主與其出資額等，及其
    他有關徵稅事項，申報當地該管稽徵機關登記 (所得稅法第十八條；另營業稅法
    第二十八條、第三十條亦同此旨)；稅捐稽徵機關或財政部賦稅署指定之調查人
    員，為調查課稅資料，得向有關機關、團體或個人進行調查，要求提示有關文件
    ，或通知納稅義務人，到達其辦公處所備詢，被調查者不得拒絕。被調查者以調
    查人員之調查為不當者，得要求調查人員之服務機關或其上級主管機關為適當之
    處理 (稅捐稽徵法第三十條)。是依上開法條之規定，稅捐稽徵機關承辦人員，
    受理營業事業設籍課稅登記申請時，對於營利事業登記之申請是否符合相關規定
    ，有查核之權責顯非一經申請，即有登載之義務，並依其所為申請予以登載甚明
    。從而被告雖以人頭甲○○為上開商店之負責人，向台中市稅捐稽徵處辦理營利
    事業設籍課稅登記事宜，惟准許與否，既尚有待於承辦人員之查核，縱使其申報
    不實，亦與刑法第二百十四條所定之「使公務員登載不實」之構成要件不符，就
    此部分，被告犯罪應屬不能證明，原審判決雖以被告並非實際負責人而為被告無
    罪之諭知，理由雖有不當，然結果並無錯誤，檢察官就此部分之指摘為無理由，
    應予駁回。
四、據上論斷，應依刑事訴訟法第三百六十八條、第三百六十九條第一項前段、第三
    百六十四條、第二百九十九條第一項前段、建築法第九十四條、刑法第十一條前
    段、第二條第一項前段、修正後第四十一條第一項前段、罰金罰鍰提高標準條例
    第一條前段、第二條，判決如主文。
本案經檢察官丁○○到庭執行職務。
中      華      民      國      九十二     年     六      月   二十五   日
                                  臺灣高等法院臺中分院刑事第八庭
                                        審判長法  官  羅  得  村
                     法  官  黃  文  進
                                              法  官  陳  毓  秀
右正本證明與原本無異。
不得上訴。
                                              書記官  吳  宗  玲
中      華      民      國      九十二     年     六      月   二十五   日
附錄本案論罪科刑主要法條：
建築法第九十四條：
依本法規定停止使用或封閉之建築物，非經許可不得擅自使用，未經許可擅自使用經
制止不從者，處一年以下有期徒刑、拘役或科或併科新臺幣三十萬元以下罰金。
                                                                        Ｉ


司法院資訊處製作；財團法人民間司法改革基金會備份。
